臺灣彰化地方法院刑事判決　　　　　　　99年度訴字第1111號
公　訴　人　臺灣彰化地方法院檢察署檢察官
被　　　告　陳裕興
選任辯護人　康春田律師
上列被告因妨害性自主案件，經檢察官提起（99年度偵緝字第
380號 ），本院判決如下：
    主  文
陳裕興無罪。
    理  由
一、公訴意旨以：被告陳裕興與代號00000000（下稱A女，民國
    79年10月生，姓名年籍詳卷）為網友，其明知告訴人A女言
    語行為能力與常人不同，為患精神分裂症之中度慢性精神障
    礙者（按A女經本院委由原醫治其精神疾病之醫師予以精神
    鑑定，結果證係A女非但對性交有認知能力，且亦有同意之
    能力，此部分與常人無異，理由詳后），竟於民國99年1月
    10 日21時許，將對日常事務無正常判斷能力之告訴人A女誘
    至彰化縣員林鎮○○街96號之富安大旅社503室內，不顧告
    訴人A女以手拉擋明確表示拒絕之反應，強行將告訴人A女壓
    制於床上並脫下告訴人A女衣裙，而致告訴人A女受有右手前
    臂後側抓傷及瘀傷之傷害，違反告訴人A女之意願，以陰莖
    插入告訴人A女陰道而為強制性交得逞。事畢被告陳裕興復
    對告訴人A女揚言稱：「如去報警就要殺其全家」等語，令
    告訴人A女心生畏懼而不敢反抗，而任被告陳裕興接續前開
    同一強制性交之犯意，於同日24時許，於同一地點再度違反
    告訴人A女之意願，以陰莖插入告訴人A女陰道而為強制性交
    得逞。因認被告陳裕興所為，係犯刑法第222條第1項第3款
    違反智能障礙者意願而為性交之加重強制性交罪嫌云云。
二、按被告未經審判證明有罪確定前，推定其為無罪，又犯罪事
    實應依證據認定之，無證據不得認定犯罪事實。另按不能證
    明被告犯罪或其行為不罰者應諭知無罪之判決，此觀刑事訴
    訟法第154條、第301條第1項分別定有明文。次按所謂認定
    犯罪事實之證據，係指足以認定被告確有犯罪行為之積極證
    據而言，該項證據自須適合於被告犯罪事實之認定，始得採
    為斷罪之資料。事實之認定，應憑證據，如未能發現相當證
    據，或證據不足以證明，自不能以推測或擬制之方法，為裁
    判基礎。且認定犯罪事實所憑之證據，雖不以直接證據為限
    ，間接證據亦包括在內，然而無論直接證據或間接證據，其
    為訴訟上之證明，須於通常一般之人均不致有所懷疑，而得
    確信其為真實之程度者，始得據為有罪之認定，倘其證明尚
    未達到此一程度，而有合理之懷疑存在而無從使事實審法院
    得有罪之確信時，根據「罪證有疑，利於被告」之證據法則
    ，即不得遽為不利被告之認定。應由法院為諭知被告無罪之
    判決。
三、訊據被告陳裕興固認於上開時、地與告訴人A女發生性交之
    事實，惟堅詞否認涉有違反智能障礙者意願而為性交之加重
    強制性交之犯行，並辯稱：因告訴人A女之談吐及舉止均正
    常，伊實不知曉告訴人A女係患精神分裂症之中度慢性精神
    障礙者，且伊係獲得告訴人A女之首肯，方與之發生性交行
    為，故伊為上開行為，並無任何違反告訴人A女意願之處等
    語。
四、經查：
  (一)按性侵害犯罪防治法第12條第2項之規定，行政機關、司
    法機關及軍法機關所製作必須公示之文書，不得揭露被害人
    之姓名、出生年月日、住居所及其他足資識別被害人身分之
    資訊。本件判決書事實欄及理由欄關於被害人及其家屬之姓
    名僅記載代號（真實姓名、年籍資料均詳卷）。
    依性侵害犯罪防治法第10條第1項規定：「醫院、診所對
    於被害人，不得無故拒絕診療及開立驗傷診斷書。」、同條
    第3項規定：「第一項驗傷診斷書之格式，由中央衛生主管
    機關會商有關機關定之。」，再依同法第11條之相關規定，
    係為防治性侵害犯罪及保護被害人權益，對於被害人驗傷及
    取證所為之特別規定，其依此項規定所製作之驗傷診斷書，
    應屬刑事訴訟法第159條第1項「法律有規定」之傳聞證據之
    例外（參照最高法院95年度臺上字第5026號判決意旨）。卷
    附彰化基督教醫院二林分院受理疑似性侵害事件驗傷診斷書
    ，係為防治性侵害犯罪及保護被害人權益，對於被害人驗傷
    及取證所為之特別規定，而由醫師所製作，揆諸上開說明，
    屬刑事訴訟法第159條第1項「法律有規定」之傳聞例外，具
    有證據能力。
    以下本案所引用被告以外之人於審判外之言詞或書面陳述，
    而不符合刑事訴訟法第159條之1至第159條之4之規定者，均
    經本院於審理時當庭直接提示而為合法之調查，檢察官、被
    告及其選任辯護人，均同意作為證據，本院審酌前開證據作
    成或取得之狀況，均無非法或不當取證之情事，亦無顯不可
    信之情況，故認為適當而均得作為證據。是前開證據，依刑
    事訴訟法第159條之5之規定，均具有證據能力，先予敘明。
  (二)公訴人提起本件公訴，無非以告訴人A女及A女之母指訴、彰
    化基督教醫院二林分院受理疑似性侵害驗傷診斷書及身心障
    礙手冊影本等為據，但本院向行政院衛生署草屯療養院調取
    告訴人A女前就診之病歷，發現該病歷上，記載：「結業後
    （15歲）開始有上網交友，到桃園與男友同，於95.6月被員
    警查獲援，未安置處理，然個案持續從事性交，又於95.10.
    25被查獲（台中），送至台中家扶中心短期收容，之後法院
    裁定於雲林教養院處遇2年。」等字句，有行政是行政院衛
    生署草屯療養院99年11月4日草療精字第7571號函所附A女病
    歷影本1份在卷可按，是告訴人A女對於有關男女間之性行為
    係如何進行，及所謂「性交」係表徵何意，應有相當程度之
    認知與熟悉。另本院委由行政院衛生署彰化醫院精神科主任
    （即核發告訴人A女之身心障礙手冊之醫師）丁碩彥對A女為
    精神鑑定，結果認「1.鑑定當時精神狀態：意識清楚。人時
    地定向感與記憶力等認知功能正常，判斷力亦在正常範圍。
    2.  可否理解男女性交之意思？這部份判斷蔡員有完全的理
    解能力。3.是否具備同意與男性發生性行為之能力：這部分
    判斷蔡員有完全的同意能力。」，此有行政院衛生署彰化醫
    院10 0年6月8日彰醫精字第1000004737號函所附病歷摘要說
    明書在卷可稽，是益加證明告訴人A女非但對於日常事務判
    斷能力係正常範圍內，且對於男女性交之意思，具完全理解
    能力與同意能力。故公訴人指告訴人A對於日常事務無正常
    判斷能力，應屬誤會，是公訴人以之為據，提起本件公訴，
    顯有未妥，首予指明。
  (三)刑法第222條第1項第3款之對身心障礙之人犯強制性交罪，
    其加重條件為對精神、身體障礙或其他心智缺陷之人犯強制
    性交罪而成立。本款加重條件之認定，不以被害人是否領有
    身心障礙手冊為判斷之依據，而係以被害人身、心之客觀狀
    態作為認定之標準（見該條文之修正理由），申言之，領有
    身心障礙手冊者被害，並不當然有加重條件之適用。而公訴
    人並未提出任何足以證明告訴人A女身、心之客觀狀態係處
    於心智缺陷狀態，徒憑告訴人A女領有身心障礙手冊即指告
    訴人A女係屬刑法第222條第1項第3款所指「心智缺陷之人」
    ，顯有未洽。
  (四)告訴人A女以證人身分，於本院審理中，具結證稱：「（問
    ：你們是在網路即時通上交談過，妳稱妳要和被告交往，要
    證明給被告看等語，是否屬實？）是的。」、「（問：妳適
    才稱，有意要與被告交往，要如何表示？）約出來見面。」
    、「要親被告的臉頰」、「（問：妳是否知道當時去旅社，
    就是要過夜？）是的。」等語（見本院99年10月21日審判筆
    錄），是依上所述，告訴人A女既曾有與男友同居之經驗，
    則於夜間依約外出，欲「要和被告交往，證明給被告看」，
    且又知曉前去旅社，係一同夜宿等情，則在在均證明告訴人
    A女非但知曉應被告之邀前去旅社投宿，係欲行歡愛之舉，
    且並非受誘赴約，故公訴人指被告將告訴人A女「誘至」彰
    化縣員林鎮○○街96號之富安大旅社503室云云，與事實恐
    有違誤。
  (五)由偵卷（即原99年偵字第1885號偵查卷宗）所附證照片7幀
    （該照片係自富安大旅社監視攝影機所翻拍）顯示：被告及
    告訴人A女兩人係一同進入該旅社，二人表情愉悅，且由告
    訴人A女提供證件供該旅店為住宿之登記等情，是被告並未
    施以任何違反告訴人A女之意願之方法，強令告訴人A女進入
    一同投宿之旅社乙情，堪可認定。
  (六)證人即告訴人A女於警詢中，固泛稱遭被告對之為強制性交
    云云（未於偵查到庭受訊），惟於本院審理中，由社工員陪
    同下，具結後明白證稱：「（檢察官問：進入房間後，妳是
    否自己先脫外套？）是的，因為很熱。」、「檢察官問：被
    告對妳做第一次性侵之後，他在做什麼事情？）躺在床上抽
    煙。」「（檢察官問：當時妳人在哪裡？）我人坐在床腳抽
    煙。」、「問：被告對妳第一次性侵到第二次對妳性侵中，
    妳除了抽煙後，你是否有還有做什麼事情？）就是抽煙、看
    電視，並且跟被告隨便說一下話而已。」、「（問：妳適才
    證稱被告對妳第二次性侵之時，妳與被告都沒有穿衣服，為
    何妳在第一次被性侵之後沒有把衣服穿上？）因為我有把棉
    被蓋在腳上，因為那天沒有吹冷氣，很熱。」等語（見同上
    審判筆錄），是告訴人A女非但主動脫衣在先，且受被告為
    性交行為後（此告訴人A女指係性侵害），猶未著衣物敝體
    ，尚悠閒抽煙吞雲吐霧，一邊欣賞電視，一邊與被告閒聊，
    而未為任何呼救之舉，此與女子若確係遭受性侵害（即強制
    性交），莫不是大聲呼救，或係立刻取衣遮體，而伺機脫離
    被害人者等常情大相違背。是告訴人A女於警詢中，指稱被
    告違反其意願對之為強制性交云云，恐有疑雲。
  (七)告訴人A女於本院審理中，又證稱：「被告還要求我幫他洗
    澡，洗完後被告還要求我幫他按摩，我有幫他按摩肩膀及背
    部，後來被告說要去買東西，然後就沒有再回來了。我有下
    去樓下，跟老闆娘說我男朋友出去了，還沒有回來，我要去
    買電話卡打電話跟他聯絡，但是被告沒有接，也沒有打電話
    給我。」、「因為被告沒有接電話，我也不知道如何回去，
    我是沒有想到要找我朋友，且打給被告也沒有用，所以想說
    上樓去先睡一晚，隔天醒來我又打一次，被告也沒有接」等
    語（見同上審判筆錄），是果若告訴人A女確係遭被告對之
    為強制性交行為，焉有不於被告離去後，向富安大旅社之職
    員為求救之舉，尚向店家陳稱被告係伊之男友，一時離去未
    歸等語，顯見告訴人A女上開行止，在在有悖常情，此更加
    證明告訴人A女指訴被告係以違反其意願之方法對之為強制
    性交云云，應與事實有違。
  (八)按被性侵害者莫不對加害人含有恨意，甚者乃達恨之入骨之
    程度，非但欲將之繩以法，且不欲與之再行謀面，以免再度
    受害，此為眾所皆知之社會常情，而本件告訴人A女於本院
    審理中，陳承證稱：「（問：事發之後，妳還有打電話給他
    ，並稱他若與妳結婚，妳就要撤銷？）那是本件案發後過了
    約一個多月，我在電腦網路即時通遇到被告，我問過他電話
    ，我才打電話告訴他上開情形」、「（問：被告稱事情發生
    以後，每隔二到三天，你們就會在網路即時通上聯絡，並有
    打手機給他？）有的，他告訴我他已經有女朋友，並且有小
    孩了。」等語（見同上審判筆錄），是由告訴人A女之此番
    與社會常情不同之行徑，更可明確獲知告訴人A女於警詢中
    ，指訴被告係以違反其意願之方法對之為強制性交云云，應
    與事實不符。另卷附彰化基督教醫院二林分院受理疑似性侵
    害事件驗傷診斷書，至多僅能證明被告與告訴人A女曾發生
    性交行為，但不能以之為據，推論被告確係以違反告訴人A
    女意願之方法，對告訴人A女實施強制性交之犯行。
  (九)綜上，顯見被告所辯，與事實相符，尚可採信。雖其與告訴
    人A女發生性交行為後，兩人未結為佳偶，被告於道德上應
    受譴責，但被告究否涉犯公訴人所指違反智能障礙者意願而
    為性交之加重強制性交罪責，自應依證據認定，而依前揭調
    查結果，被告確係經告訴人A女同意，方與之發性交行為，
    並非以違反告訴人A女意願之方法為強制性交犯行，要難令
    其負該罪名。且本件公訴人之舉證，仍有合理之懷疑存在，
    尚未達於通常一般之人均不致有所懷疑，而得確信其為真實
    之程度，本院無從形成被告有罪之確信。此外，別查無其他
    積極證據足資證明被告有何違反智能障礙者意願而為性交之
    加重強制性交之犯行，自不得徒憑告訴人之片面之指訴及診
    斷證明書，遽入人於罪，揆諸前揭說明，既不能證明被告犯
    罪，自應為無罪之諭知，以免冤抑。
據上論斷，應依刑事訴訟法第第301條第1項，判決如主文。
本案經檢察官黃顗雯到庭執行職務。
中    華    民    國   100    年    11    月    3     日
                  刑事第三庭      審判長法官  洪志賢 
                                  法      官  簡珮珺
                                  法      官  張鶴齡
以上正本證明與原本無異。
如不服本判決應於收受判決後10日內向本院提出上訴書狀，並應
敘述具體理由；其未敘述上訴理由者，應於上訴期間屆滿後20日
內向本院補提理由書（均須按他造當事人之人數附繕本）「切勿
逕送上級法院」。
告訴人或被害人對於判決如有不服具備理由請求檢察官上訴者，
其上訴期間之計算係以檢察官收受判決正本之日期為準。
中    華    民    國   100    年    11    月    3     日
                                  書  記  官  許億先